【裁判字號】    99,訴,1396
【裁判日期】    990824
【裁判案由】    水土保持法
【裁判全文】
臺灣板橋地方法院刑事判決              99年度訴字第1396號
公  訴  人  臺灣板橋地方法院檢察署檢察官
被      告  丙○○
上列被告因違反水土保持法案件，經檢察官提起公訴（99年度偵
字第6530號），本院判決如下：
    主  文
劉柄南違反在公有山坡地內未經同意擅自採取土石使用，致生水
土流失或毀損水土保持之處理與維護設施，未遂，處有期徒刑參
月，如易科罰金，以新臺幣壹仟元折算壹日。扣案之石錐壹枝、
榔頭壹枝及頭戴型手電筒壹個均沒收。
    事  實
一、丙○○前因違反山坡地保育利用條例案件，經本院以97年度
    簡字第8803號判決判處有期徒刑6 月，緩刑2 年，於民國98
    年3 月30日判決確定，現仍於緩刑期內。詎丙○○猶不知悔
    改，明知臺北縣三峽鎮○○里○○段75－3 號旁上方1 公里
    處之土地（臺北縣三峽鎮○○段詩朗小段178 地號）屬中華
    民國所有，且係行政院依水土保持法所核定之山坡地，未經
    同意不得擅自採取土石使用，竟仍於99年1 月9 日晚間7 時
    許，駕駛其所有、登記在友人李謀易名下之4067 -DY號自用
    小貨車，並攜帶石錐、榔頭各1 枝及頭戴型手電筒1 個，前
    往上址公有山坡地，以上開工具敲打山壁採取紋石，幸未致
    生水土流失或毀損水土保持之處理與維護設施。嗣臺北縣政
    府警察局三峽分局五寮派出所接獲民眾檢舉，指派員警前往
    上址巡邏，丙○○聽見聲響旋即逃跑，經員警依遺留現場之
    4067-DY 號自用小貨車追查，始悉上情，並當場扣得丙○○
    挖掘紋石所使用之石錐1 枝、榔頭1 枝及頭戴型手電筒1 個
    。
二、案經臺北縣政府警察局三峽分局報告臺灣板橋地方法院檢察
    署偵查起訴。
    理  由
甲、證據能力方面：
一、按被告以外之人於審判外之陳述，雖不符刑事訴訟法第159
    條之1至第159條之4 之規定，而經當事人於審判程序同意作
    為證據，法院審酌該言詞陳述或書面陳述作成時之情況，認
    為適當者，亦得為證據；當事人、代理人或辯護人於法院調
    查證據時，知有第159第1項不得為證據之情形，而未於言詞
    辯論終結前聲明異議者，視為有前項之同意，刑事訴訟法第
    159條之5定有明文。
二、本案判決下列所引用之被告以外之人於審判外之陳述，被告
    丙○○於本院99年5 月27日準備程序進行中，已陳稱：對證
    據能力沒有意見等語明確（見本院卷第25頁），迄本院言詞
    辯論終結以前，復未對該些證據之證據能力聲明異議。本院
    審酌該等證據之取得，並無違法不當或證明力明顯過低之瑕
    疵，亦認以之作為證據，要屬適當，是以依刑事訴訟法第15
    9 條之5 之規定，均有證據能力。
乙、實體方面：
一、訊據被告坦承：伊於99年1 月9 日晚間7 時許，駕駛伊所有
    、登記在友人李謀易名下之4067-DY 號自用小貨車，並攜帶
    石錐、榔頭各1 枝及頭戴型手電筒1 個，前往臺北縣三峽鎮
    ○○里○○段75－3 號旁上方1 公里處之公有山坡地，嗣於
    員警到場查緝時逃跑等情不諱，惟矢口否認犯罪，辯稱：伊
    經過該處聽見聲響，發現有人在挖掘紋石，也打算挖取，然
    尚未動手即為警查獲云云。經查：
  (一)臺北縣三峽鎮○○里○○段75-3號旁上方1 公里處（地號為
    臺北縣三峽鎮○○里○○○段第178 地號）之土地，屬中華
    民國所有，由行政院農業委員會林務局管理，且經行政院依
    水土保持法核定為山坡地之事實，有臺北縣政府農業局98年
    5 月4 日北農山第0980346 號函暨後附之「臺灣省山坡地範
    圍地段明細表」、行政院68年11月21日台68經字第11701 號
    函、行政院85年1 月13日台85農01335 號函各1 份、衛星空
    照圖及土地登記謄本1 件在卷可稽（見偵查卷第18頁至第22
    頁、第16頁、第17頁），堪予認定。
  (二)被告於99年1 月9 日下午7 時許，確實駕駛4067-DY 號自用
    小貨車，並攜帶石錐、榔頭、頭戴型手電筒等工具，前往上
    址公有山坡地敲打山壁挖掘紋石之事實，復據證人即前往現
    場查緝之臺北縣政府警察局三峽分局五寮派出所員警乙○○
    於本院審理期日到庭具結證稱：「當天派出所值班通報，有
    民眾檢舉有人在挖掘紋石，我和同事到達報案地點查看，到
    產業道路時就有聽到敲打聲，也在道路上看到一臺貨車，我
    們循著聲音走過去，到達現場前方約十到二十公尺左右，看
    到兩名男子蹲在地上敲打石頭，…他們和我們之間有一個山
    溝，我們上前時對方發覺我們，一個往上跑，一個往下跑，
    我們立刻通知林務局前來支援並照相取證，因為山勢很陡峭
    ，所以沒有抓到該二人，但是現場遺留一些工具及小貨車，
    我們通知車主前來說明，才循線查獲被告。」等語明確，核
    與證人即行政院農業委員會林務局新竹林區管理處技士甲○
    於警詢、偵查中證述之情節相符（見偵查卷第6 頁、第35頁
    ），並有贓物認領保管單1 紙、現場及扣案物品照片12張附
    卷可憑（見偵查卷第23頁至第28頁），佐以被告於警詢中自
    承：伊當時有使用扣案之石錐、榔頭各1 枝以挖取紋石之情
    節以觀（見偵查卷第3 頁反面），足認被告確實未經同意，
    即擅自在公有山坡地內採取土石使用，甚為明確。
  (三)被告嗣雖辯稱：伊當時是要到外詩朗叫工人星期一來上工，
    經過該處，聽到敲打岩石聲音，因為自己也玩石頭，才會過
    去觀看並撿拾紋石，不是挖掘紋石云云。然被告此等辯詞，
    核與證人乙○○、甲○之前揭證詞歧異甚大，與自己先前在
    警詢時供述之情節亦屬迥異，是否屬實，顯已甚有可疑。再
    者，證人甲○於偵查及本院審理時另證稱：被告沒有必要在
    夜間大費周章從內詩朗走到外詩朗去叫工人，根本不合理，
    從三峽中正路到外詩朗有一條柏油路，一般人都這樣走直上
    外詩朗，被告之說法等於是繞路等語明確（見偵查卷第35頁
    ，本院卷99年8 月10日審判筆錄第4 頁），證人乙○○亦證
    稱：從被告停放車輛之地點到其挖掘紋石之處，其間隔有山
    溝，員警才會在上前查緝時遭被告發覺等情綦詳，對照被告
    自承：從伊停車地點到案發現場約1 公里，路是彎彎曲曲，
    沒有路燈之情節以觀，益徵被告絕無可能係為找人上工，而
    特地於夜間攜帶頭燈、石錐、十字鎬等物繞路前往現場，被
    告嗣後所辯上情，明顯悖於常情事理，洵屬臨訟卸責所杜撰
    ，無足憑信。
  (四)按水土保持法第32條第1 項在公有或私人山坡地內未經同意
    擅自墾殖、占用或從事開發、經營或使用，致生水土流失或
    毀損水土保持之處理與維護設施罪，為實害犯，以發生水土
    流失或毀損水土保持之處理與維護設施之結果為必要，最高
    法院著有88年度臺上字第4134號、86年度臺上字第6398號判
    決可資參照，是以如未經同意，在公有或他人之山坡地內擅
    自墾殖、占用或從事水土保持法第8 條第1 項第2 款至第5
    款之開發、經營或使用，惟未致生水土流失或毀損水土保持
    處理與維護設施之結果時，因水土保持法乃山坡地保育利用
    條例之特別規定，依特別法優於普通法之法律競合關係，應
    優先適用水土保持法第32條第4 項、第1 項之未遂犯處罰（
    最高法院93年度臺上字第3380號、第5164號判決及臺灣高等
    法院暨所屬法院89年法律座談會刑事類提案第31號審查意見
    及研討結果參考）。證人甲○於偵查中雖證稱：「現場被告
    挖掘時，除將樹根所盤結之下方土石挖空外，連樹根也挖斷
    了，樹木是水土保持設施之一，被告這樣做等於是毀損了水
    土保持維護設施，也會致生水土流失云云，並提出採證照片
    6 張附卷供參（見偵查卷第36頁、第38頁、第39頁），然其
    於本院審理時則又證稱：「（現場的樹根如何被破壞，你能
    否判斷？）應該是用鋸子，因為缺口平整。」等情，惟被告
    及另名不詳人士遺留現場而遭員警扣案之挖掘工具，僅有石
    錐、十字鎬及榔頭而已，均非足以造成平整切口之鋸子等類
    似工具，且證人甲○係被告遭查緝逃跑後，始經員警乙○○
    通知到場照相採證之人，並未親眼目睹該些樹根是否確為被
    告所切斷，亦未親身見聞照片所示之土石是否真為被告採取
    紋石時所滑落，佐以現場亦有另名不詳人士挖掘紋石，以及
    證人乙○○證稱：伊以前並未注意該處樹根有無被截斷之情
    節以觀，足認證人甲○有關「被告切斷樹根等於毀損水土保
    持維護設施，也會致生水土流失」之證詞，尚有瑕疵可指，
    難以遽信。再者，所謂「水土保持之處理與維護設施」，依
    水土保持法第3 條第1 款之規定，乃指「應用工程、農藝或
    植生方法，以保育水土資源、維護自然生態景觀及防治沖蝕
    、崩塌、地滑、土石流等災害之措施」，換言之，樹木、植
    物或植被等自然界產物雖非不得成為維護水土之媒介，然必
    係以人為措施栽種、鋪植而加以毀損者，始該當水土保持法
    第32條第1 項所稱之「毀損水土保持之處理與維護設施」，
    是以縱使被告有鋸斷樹根或壓毀植被之行為，惟該處之樹木
    、植被乃自然生長，並非人工之水土保持設施乙節，另據證
    人甲○於本院審理時證述綦詳，是亦不能逕認被告挖掘紋石
    已至毀損水土保持設施之程度。本院復查無其他積極證據足
    認被告行為已致生水土流失之實害，或有何毀損水土保持之
    處理與維護設施之舉，依罪疑惟輕原則，並揆諸上開說明，
    自僅能認被告係水土保持法第32條第4 項、第1 項之未遂犯
    。
  (五)綜上所述，本案事證明確，被告犯行堪予認定。
二、核被告所為，係犯水土保持法第32條第4 項、第1 項之在公
    有山坡地內未經同意擅自採取土石使用，致生水土流失或毀
    損水土保持之處理與維護設施未遂罪。檢察官認被告係犯同
    條第1 項之既遂罪，容有未恰，業如前述，惟既遂與未遂僅
    係犯罪程度之不同，毋庸變更起訴法條。被告係以一己之力
    挖掘紋石，且歷時約1 小時30分鐘即為警查獲，對山坡地水
    土資源所造成之影響，與動輒以動力機械器具開挖墾殖者相
    較，明顯為輕，足認其情節尚屬輕微，客觀上足以引起一般
    同情憫恕，爰依水土保持法第32條第1 項但書之規定減輕其
    刑。再者，被告已著手敲打山壁採取紋石，幸未致生水土流
    失或毀損水土保持之處理與維護設施之實害結果，為未遂犯
    ，爰依刑法第25條第2 項之規定，遞減輕其刑。檢察官雖認
    被告係與在場另名逃跑之不詳成年男子共同挖掘紋石，惟被
    告始終堅稱：不認識該人等情在卷，證人乙○○於本院審理
    時，亦具結證稱：「…到達現場前方約十到二十公尺左右，
    他們二人沒有交談，他們和我們之間有一個山溝，我們上前
    時對方發覺我們，一個往上跑，一個往下跑，…。」等情明
    確，足認被告此部分所辯，尚非子虛，本院復查無證據足認
    被告與該不詳成年男子有何犯意聯絡及行為分擔可言，是以
    檢察官遽認被告應係共同正犯云云，即有未恰。爰審酌被告
    前甫因違反山坡地保育利用條例案件，經法院判處罪刑確定
    ，竟於緩刑期間再犯相同類型之本案，顯然漠視法令之禁制
    ，惟其採取土石之範圍不大，且幸未造成水土流失或毀損水
    土保持設施之實害，暨其素行、智識程度、犯罪之動機、目
    的、手段，兼以否認犯罪之犯罪後態度等一切情狀，量處如
    主文所示之刑，並諭知易科罰金之折算標準。扣案之石錐1
    枝、榔頭1 枝及頭戴型手電筒1 個，乃被告挖掘紋石所使用
    之機具，業據被告於警詢中供述在卷（見偵查卷第3 頁反面
    ），應依水土保持法第32條第5 項之規定宣告沒收。另扣案
    之黑色背包1 個及4067-DY 號（扣押物品目錄表誤載為4097
    -DY 號，應予更正）自用小貨車1 輛，並非被告犯水土保持
    法第32條之罪所使用之機具，且被告雖自承係伊所有，惟核
    與本案犯罪事實無直接關連，又非違禁物，爰不併予宣告沒
    收。至於其餘扣案之石錐3 枝、十字鎬1 枝、榔頭1 枝及背
    包3 個，本院復查無證據足認與本案犯行有關，故亦不併予
    宣告沒收，附此敘明。
據上論斷，應依刑事訴訟法第299 條第1 項前段，水土保持法第
32條第4 項、第1 項前段、但書、第5 項，刑法第11條前段、第
25條第2 項、第41條第1 項前段，判決如主文。
本案經檢察官賴建如到庭執行職務。
中    華    民    國    99    年    8     月    24    日
                  刑事第四庭  審判長法  官  樊季康
                                    法  官  徐子涵
                                    法  官  劉元斐
上列正本證明與原本無異。
如不服本判決，應於判決送達後10日內敘明上訴理由，向本院提
出上訴狀 (應附繕本) ，上訴於臺灣高等法院。其未敘述上訴理
由者，應於上訴期間屆滿後20日內向本院補提理由書「切勿逕送
上級法院」。
                                    書記官  高建華
中    華    民    國    99    年    8     月    31    日
附錄本罪論罪科刑法條：
水土保持法第8條
下列地區之治理或經營、使用行為，應經調查規劃，依水土保持
技術規範實施水土保持之處理與維護：
一  集水區之治理。
二  農、林、漁、牧地之開發利用。
三  探礦、採礦、鑿井、採取土石或設置有關附屬設施。
四  修建鐵路、公路、其他道路或溝渠等。
五  於山坡地或森林區內開發建築用地，或設置公園、墳墓、遊
    憩用地、運動場地或軍事訓練場、堆積土石、處理廢棄物或
    其他開挖整地。
六  防止海岸、湖泊及水庫沿岸或水道兩岸之侵蝕或崩塌。
七  沙漠、沙灘、沙丘地或風衝地帶之防風定砂及災害防護。
八  都市計畫範圍內保護區之治理。
九  其他因土地開發利用，為維護水土資源及其品質，或防治災
    害需實施之水土保持處理與維護。
前項水土保持技術規範，由中央主管機關公告之。
水土保持法第32條
在公有或私人山坡地或國、公有林區或他人私有林區內未經同意
擅自墾殖、占用或從事第8 條第1 項第2 款至第5 款之開發、經
營或使用，致生水土流失或毀損水土保持之處理與維護設施者，
處六個月以上5 年以下有期徒刑，得併科新台幣60萬元以下罰金
。但其情節輕微，顯可憫恕者，得減輕或免除其刑。
前項情形致釀成災害者，加重其刑至二分之一；因而致人於死者
，處5 年以上12年以下有期徒刑，得併科新台幣1 百萬元以下罰
金；致重傷者，處3 年以上10年以下有期徒刑，得併科新台幣80
萬元以下罰金。
因過失犯第 1 項之罪致釀成災害者，處 1 年以下有期徒刑，得
併科新臺幣60 萬元以下罰金。
第 1 項未遂犯罰之。
犯本條之罰者，其墾殖物、工作物、施工材料及所使用之機具沒
收之。

司法院資訊處製作；財團法人民間司法改革基金會備份。
